【裁判字號】    96,勞訴,165
【裁判日期】    970215
【裁判案由】    給付資遣費
【裁判全文】
臺灣臺北地方法院民事判決             96年度勞訴字第165號
原      告  丙○○
訴訟代理人  曹大誠律師
被      告  宏觀建經開發工程顧問股份有限公司
法定代理人  乙○○
訴訟代理人  甲○○
上列當事人間請求給付資遣費事件，本院於民國97年1 月29日言
詞辯論終結，判決如下：
    主      文
被告應給付原告新臺幣陸拾貳萬零肆佰零元，及自民國九十六
年七月十三日起至清償日止，按年息百分之五計算之利息。
原告其餘之訴駁回。
訴訟費用由被告負擔十分之九，餘由原告負擔。
    事實及理由
一、原告主張原告自民國84年9 月1 日起受僱於被告，前後擔任
    行政助理及經理之職務，工作地點原在臺北市○○○路○ 段
    7 號7 樓之7 ，迄95年12月29日，被告關閉其臺北市之營業
    場所，將原告調往基隆市○○路286 巷15號上班，使原告上
    下班舟車勞頓並須額外支出交通費用，經向被告提出發放交
    通費以為補貼之要求，被告先則以董事會決議要求原告每日
    填寫工作日誌並於董事會提出工作報告，視工作量再予研議
    是否發放補貼，嗣原告應被告指示填寫工作日誌後，被告之
    董事長竟於96年4 月1 日告知原告，稱被告之董事會已於96
    年3 月30日決議命原告於96年4 月30日離職，其後並於同年
    4 月16日另聘接替人員與原告辦理交接，原告旋向臺北市政
    府勞工局申訴，經該局轉請基隆市政府勞工局於96年5 月9
    日召集兩造協調，原告當場即依勞動基準法第14條第1 項第
    6 款對被告之代表陳清展表示終止兩造間勞動契約，請求給
    付資遣費及預工期間工資，被告代表當時雖表示同意依勞動
    基準法辦理，不料勞工局於96年5 月16日再次召集兩造進行
    協調時，被告之董事長親自到場，竟推翻前議，拒絕給付原
    告資遣費。由於原告受僱於被告時，係認知工作地點在當時
    被告營業所在地之臺北市○○○路○ 段7 行7 樓之7 ，始同
    意受僱，嗣被告命原告至基隆市上班，復拒絕發給原告交通
    費以為補貼，並強迫原告於96年4 月17日離職，核其所為已
    違反兩造間勞動契約，致有損原告之權益，構成勞動基準法
    第14條第6 款之事由，原告業於被告強迫原告離職30日內之
    96年5 月9 日對其表示終止契約，即得依勞動基準法第14條
    第4 項規定請求被告給付資遣費。原告受僱期間自84年9 月
    1 日起至96年4 月17日止，共計11年7 個月，依勞動基準法
    第17條規定，被告應給付原告11又7/12個月之平均工資；又
    原告為被告繼續工作3 年以上，依同法第16條第1 項第3 款
    及第3 項規定，被告應另給付原告1 個月之預告期間工資，
    以原告自88年5 月起每月工資即為新臺幣（下同）53,560元
    計算，被告應給付原告資遣費及預告期間工資共673,963 元
    ，惟經催討為被告所拒，為此依上開勞動基準法規定提起本
    訴，聲明請求被告給付原告673,963 元及自起訴狀繕本送達
    翌日即96年7 月13日起至清償日止，按年息5%計算之利息等
    情。
二、被告則辯稱依兩造所簽訂聘用契約書第3 條約定，原告如因
    工作不力或違背有關規定，被告得隨時解聘。被告自86年以
    後，財務陷於長期虧損，職員相繼離職，僅留原告1 人擔任
    經理，致原告養成狂妄自大個性，常無視於董事會及董事之
    存在，自作主張，擅自發號施令，造成被告損失，其事例如
    ：若干年前，柬埔寨金邊政府要求被告繳稅，被告當時派
    在金邊之職員郭賢豐請原告轉知被告處理，原告卻自作主張
    ，未及時反應董事會做出處理，造成被告日後遭金邊政府罰
    款；94年3 月起，被告公司業務幾近停頓，僅剩原告處理
    所有事務，原告認無事可做又無人能管，常溜班他去，且將
    手機接上公司電話佯為仍在辦公室上班，造成被告每月需負
    擔市話接手機之高昂電話費，93年至95年間，被告之董事及
    監察人數次前往辦公室均不見原告始得知其時常溜班；原
    告自94年以後掌理被告全部文件之建檔管理，惟92年4 月8
    日金邊調解原稿書、被告在柬埔寨註冊公司章程正本，及93
    年9 月23日金邊高等法院裁定書正本，階在原告保管下不知
    去向，無法提交金邊政府使用，後由金邊職員郭賢豐向金邊
    法院調出正本影印，造成被告信譽受損；95年7 月22日原
    告未經董事長授權，私以電話指揮金邊職員郭賢豐，原告以
    勞工身分不當越權不只一次；95年間被告因連年無收入，
    財務調度困難，積欠原告7 至9 月薪資，原告不滿，不但向
    臺北市政府勞工局告發，且曠職數日，並扣留代管之被告印
    鑑、存款簿、帳簿、支票簿、零用金、文件及其他財物，雖
    經被告多次催請返還，均不置理，其不當濫權行徑造成被告
    嚴重損害；原告選在被告召開96年股東大會之前，以被告
    遷移基隆上班通勤時間較多要求增加交通費為理由，擅自不
    到職上班，並扣留被告之重要文件，使接手人措手不及，無
    法開成股東大會。至96年4 月17日起，原告即自動未再上班
    。原告上述任一行為，皆違反兩造所簽聘用契約書第5 、7
    條之約定，並構成勞動基準法第12條第4 、5 、6 款規定之
    事由，被告自得無須預告終止原告之勞動契約。且依同法第
    11條第2 款規定，雇主因公司虧損或業務緊縮，亦得終止勞
    動契約。是不論依兩造所簽聘用契約書或依上述勞動基準法
    之規定，被告均得終止原告之勞動契約，況原告係於96年2
    月15日向被告遞出辭呈，主動為辭職之表示，被告亦僅順理
    成章要其辭職，原告自不得請求發給資遣費或預告工資等語
    。爰聲明請求駁回原告之訴。
三、查原告主張原告自84年9 月1 日起受僱於被告，前後擔任行
    政助理及經理之職務，工作地點原在臺北市○○○路○ 段7
    號7 樓之7 ，迄95年12月29日，被告關閉臺北市之營業場所
    ，將原告調往基隆市○○路286 巷15號上班，經原告向被告
    提出發放交通費之要求，未獲被告同意，嗣原告向臺北市政
    府勞工局申訴，經該局轉請基隆市政府勞工局於96年5 月9
    日召集兩造協調，原告當場依勞動基準法第14條第1 項第6
    款對被告之代表陳清展表示終止兩造間勞動契約，請求給付
    資遣費及預告期間工資未果；其後被告並另聘職員接替原告
    職務，原告遂自97年4 月17日起，未到被告公司上班；而原
    告自88年5 月起每月工資為53,560元等事實，業據提出與所
    述相符之被告人事令、被告董事會議事錄、人員聘用契約書
    、工作日誌、基隆市政府勞資爭議協調會議紀錄及薪資表等
    影本為證，且為被告所不爭，堪信為真實。
四、原告另主張被告將原告調往基隆市上班，變更工作場所，復
    不發放交通津貼，有違勞動契約一節，雖為被告所否認，惟
    按勞動基準法施行細則第七條第一款規定，工作場所及應從
    事之工作有關事項應於勞動契約中由勞資雙方自行約定，故
    其變更亦應由雙方自行商議決定。如雇主確有調動勞工工工
    作必要，應以(一)基於企業經營上所必需；(二)不得違反勞動契
    約；(三)對勞工薪資及其他勞動條件，未作不利之變更；(四)調
    動後工作與原有工作性質為其體能及技術所可勝任；(五)調動
    工作地點過遠，雇主應予以必要之協助，為其要件。經查，
    原告住於臺北市北投區，此經原告記明於起訴狀，其工作地
    點原在被告之臺北市○○○路○ 段7 號7 樓之7 ，經被告調
    往基隆市○○○○路途甚遠，通勤往來自需多耗時間及費用
    ，依上開說明，被告本應予以必要之協助，原告因此要求被
    告發放交通津貼，核屬有據。乃被告未同意給付，自應認有
    違勞動契約，且有損原告之利益，且被告上開違約狀態，持
    續至原告終止勞動契約之前，則原告於97年5 月9 日，以被
    告違反勞動契約為由，對被告終止勞動契約，即與勞動基準
    法第14條第1 項第6 款、第2 項規定無不合，依同條第4 項
    規定，被告應按同法第17條規定發給原告資遣費。被告雖以
    前詞辯稱不論依兩造所簽聘用契約書或依上述勞動基準法之
    規定，被告均得不經預告，終止原告之勞動契約云云，惟查
    兩造所簽訂之人員聘用契約書第五條雖約定：「乙方（即原
    告）任職期間，應接受甲方（即被告）工作之指派、調遣，
    不得拒絕，及遵守甲方有關一切規定，如因工作不力或違背
    有關規定，甲方得隨時解聘」，但此項賦予被告得隨時終止
    勞動契約之約定，仍應受勞動基準法之規範，此觀勞動基準
    法第1 條第2 項規定甚明，而依勞動基準法第12條第1 項規
    定，雇主得不經預告逕行終止勞動契約，以勞工有：(一)於訂
    立勞動契約時為虛偽意思表示，使雇主誤信而有受損害之虞
    者；(二)對於雇主、雇主家屬、雇主代理人或其他共同工作之
    勞工，實施暴行或有重大侮辱之行為者；(三)受有期徒刑以上
    刑之宣告確定，而未諭知緩刑或未准易科罰金者；(四)違反勞
    動契約或工作規則，情節重大者；(五)故意損耗機器、工具、
    原料、產品，或其他雇主所有物品，或故意洩漏雇主技術上
    、營業上之秘密，致雇主受有損害者；(六)無正當理由繼續曠
    工三日，或一個月內曠工達六日者為限。且依同條第2 項規
    定，雇主以上述(一)、(二)、(四)、(五)、(六)之事由終止契約者，應
    自知悉其情形之日起，30日內為之，逾期即不得再行使終止
    權。是原告縱有上開約定所稱工作不力或違背有關規定之情
    事，被告仍須依上開勞動基準法之規定，始能片面逕行終止
    原告之勞動契約。則原告於任職期間，縱有被告指稱之柬
    埔寨金邊政府要求被告繳稅，被告當時派在金邊之職員郭賢
    豐請原告轉知被告處理，原告自作主張，未及時反應董事會
    做出處理，造成被告日後遭金邊政府罰款；94年3 月起，
    被告公司業務幾近停頓，僅剩原告處理所有事務，原告認無
    事可做又無人能管，常溜班他去，且將手機接上公司電話佯
    為仍在辦公室上班，造成被告每月需負擔市話接手機之高昂
    電話費，93年至95年間，被告之董事及監察人數次前往辦公
    室均不見原告始得知其時常溜班；原告自94年以後掌理被
    告全部文件之建檔管理，惟92年4 月8 日金邊調解原稿書、
    被告在柬埔寨註冊公司章程正本，及93年9 月23日金邊高等
    法院裁定書正本，階在原告保管下不知去向，無法提交金邊
    政府使用，後由金邊職員郭賢豐向金邊法院調出正本影印，
    造成被告信譽受損；95年7 月22日原告未經董事長授權，
    私以電話指揮金邊職員郭賢豐，原告以勞工身分不當越權不
    只一次；95年間被告因連年無收入，財務調度困難，積欠
    原告7 至9 月薪資，原告不滿，不但向臺北市政府勞工局告
    發，且曠職數日，並扣留代管之被告印鑑、存款簿、帳簿、
    支票簿、零用金、文件及其他財物，雖經被告多次催請返還
    ，均不置理，其不當濫權行徑造成被告嚴重損害；原告選
    在被告召開96年股東大會之前，以被告遷移基隆上班通勤時
    間較多要求增加交通費為理由，擅自不到職上班，並扣留被
    告之重要文件，使接手人措手不及，無法開成股東大會。至
    96 年4月17日起，原告即自動未再上班等情，亦屬被告是否
    具備上述「(四)違反勞動契約或工作規則，情節重大者」；或
    「(六)無正當理由繼續曠工三日，或一個月內曠工達六日者為
    限」之事由，依上開說明，被告亦僅能於知悉上開事實後30
    日內據以終止原告之勞動契約。然被告迄未以上述情由對原
    告行使勞動契約終止權，為其所不爭，則其縱有勞動契約之
    終止權，亦已逾除斥期間而消滅，是被告辯稱其依兩造所簽
    聘用契約書及勞動基準法之規定，均得不經預告終止原告之
    勞動契約云云，據以否認原告之資遣費請求權，尚無可取。
    被告雖另引勞動基準法第11條第2 款規定，辯稱雇主因公司
    虧損或業務緊縮，亦得終止勞動契約云云，惟雇主依上開條
    款終止勞動契約者，原應給付勞工資遣費，此觀勞動基準法
    第16條第1 項及第17條規定自明，是被告此項抗辯於原告資
    遣費請求權亦無影響。至於被告另辯稱原告係於96年2 月15
    日向被告遞出辭呈，主動為辭職之表示，被告亦僅順理成章
    要其辭職，原告自不得請求發給資遣費或預告工資云云，惟
    依原告所提出為被告不爭執為其所指為辭呈之96年2 月15日
    職務報告六、(二)、6 、7 所載：「公司開源節流政策如欲減
    輕支出另聘適當人才，職亦秉持尊重與承受，惟職自深思工
    作其間有對公司造成負擔與傷害？堅持執行董事會政策有錯
    嗎？對現今工作量與公司經營理念無法適應，請董事們考量
    職堅守崗位達11年，請依據勞基法第11條第二、四款規定辦
    理資遣」、「職自認不是打字員，所以在繕打資料時，常會
    有打錯之情事，職亦非全能，無法身件所有職務，身體上的
    勞累可以忍受但精神上無法應付的壓力，確也是辦公室搬家
    後的煎熬，無法達成上級所交付之任務，職預計於96年3 月
    31日在公司找人交接後離開服務達11年餘之工作崗位，懇請
    依法辦理資遣並積極召聘合適人才接替」文義，顯係請求被
    告依勞動基準法規定資遣原告而已，尚非自行辭職之表示，
    是被告以原告提出上開職務報告，而對原告終止勞動契約，
    尚難認係兩造合意終止勞動契約，亦與勞動基準法雇主得片
    面終止勞動契約之規定不合，自不生終止勞動契約之效力。
    綜上所述，被告以前詞否認原告之資遣費請求權，尚不足取
    。原告據以請求被告給付資遣費，洵無不合。
五、按勞工在同一雇主之事業單位繼續工作，每滿一年發給相當
    於一個月平均工資之資遣費，其剩餘月數，以比例計給之。
    未滿一個月者以一個月計，為勞動基準法第17條所明定。所
    謂平均工資，依同法第2 條第4 款規定，係紙計算事由發生
    之當日前6 個月內所得工資總額除以該期間之總日數所得之
    金額。原告自88年5 月起每月工資為53,560元，既為被告所
    不爭，則依上開規定，以原告自84年9 月1 日起受僱於被告
    ，至96年4 月17日未再到被告公司上班為止計11年8 個月，
    按上開平均工資計算，原告得請求之資遣費為624,867 元（
    11×53,560＋8 ×53,560÷12＝624,867 ，小數點以下四捨
    五入），則原告提起本訴請求其中11年7 個月計算之資遣費
    620,403 元（11×53,560＋7 ×53,560÷12＝620,403 ，小
    數點以下四捨五入），即屬有據。又依勞動基準法第17條規
    定計算之資遣費，應於終止勞動契約30日內發給，為同法施
    行細則第8 條所明定。據此規定，被告應付原告之資遣費，
    即應在原告終止勞動契約後30日之96年6 月9 日給付。而給
    付有確定期限者，債務人自期限屆滿時起，負遲延責任；遲
    延之債務，以支付金錢為標的者，債權人得請求依法定利率
    計算之遲延利息；應付利息之債務，其利率未經約定，亦無
    法律可據者，週年利率為百分之五，民法第229 條第1 項、
    第233 條第1 項前段、第203 條定有明文。被告迄未給付上
    開資遣費，原告請求被告加付自96年7 月13日起至清償日止
    ，按年息5%計算之利息，亦屬有據。
六、至於原告雖另主張被告應給付原告1 個月計算之預告期間工
    資53,560元云云，惟按勞工得請求雇主給付預告期間工資，
    以勞動契約係由雇主終止者為限，此觀勞動基準法第16條第
    3 項規定甚明，而本件兩造間勞動契約係經原告終止，已如
    上述，則原告請求被告給付預告期間工資，即屬無據。
七、從而，原告請求被告給付620,403 元，及自96年7 月13日起
    至清償日止，按年息5%計算之利息部分，為有理由，應予准
    許；逾此範圍之請求，為無理由，應予駁回。
八、依民事訴訟法第79條規定，判決如主文。
中    華    民    國    97    年    2     月    15    日
                        勞工法庭  法  官  黃明發
以上正本係照原本作成
如對本判決上訴，須於判決送達後20日內向本院提出上訴狀
中    華    民    國    97    年    2     月    15    日
                                  書記官  陳怡如


司法院資訊處製作；財團法人民間司法改革基金會備份。
